ACORDAO-COMPLETO-2495272

ACÓRDÃO 12160/2021 ATA 31/2021 - PRIMEIRA CÂMARA

VISTOS, relatados e discutidos estes autos de ato de concessão de aposentadoria de Silvia Pinha de Araújo Ormay, ex-servidora do Tribunal Regional Eleitoral do Mato Grosso do Sul; 
ACORDAM os Ministros do Tribunal de Contas da União, reunidos em sessão da Primeira Câmara, diante das razões expostas pelo relator, com fundamento no art. 71, inciso III, da Constituição Federal e nos arts. 1º, inciso V, 39, inciso II, e 45 da Lei 8.443/1992, em: 
9.1. considerar ilegal e negar registro ao ato de concessão de aposentadoria de Silvia Pinha de Araújo Ormay; 
9.2. dispensar, com fulcro no Enunciado 106 da Súmula da Jurisprudência do TCU, a devolução dos valores indevidamente recebidos até a data da ciência desta deliberação;
9.3. determinar ao órgão de origem, com fulcro no art. 45 da Lei 8.443/1992, que:
9.3.1. faça cessar os pagamentos decorrentes do ato impugnado e comunique as providências adotadas ao TCU no prazo de quinze dias, nos termos dos arts. 262, caput, do Regimento Interno do TCU e 8º, caput, da Resolução TCU 206/2007;
9.3.2. cadastre novo ato, livre das irregularidades apontadas, submetendo-o ao TCU no prazo de trinta dias, nos termos dos arts. 262, § 2º, do Regimento Interno do TCU e 19, § 3º, da Instrução Normativa TCU 78/2018;
9.3.3. promova a adequação do pagamento de função incorporada à modulação dos efeitos da decisão exarada pelo Supremo Tribunal Federal no julgamento do RE 638.115/CE;
9.3.4. dê ciência do teor desta deliberação à interessada e encaminhe comprovante da data de ciência pela interessada ao TCU no prazo de trinta dias, nos termos do art. 4º, § 3º, da Resolução TCU 170/2004, alertando-a de que o efeito suspensivo proveniente de eventual interposição de recurso junto ao TCU não a exime da devolução dos valores indevidamente percebidos após a notificação, caso o recurso não seja provido.
9.4. determinar a¿ Secretaria de Fiscalização de Integridade de Atos e Pagamentos de Pessoal e de Benefícios Sociais que monitore o cumprimento das determinações feitas.

Atos de aposentadoria.

Primeira Câmara

Tribunal Regional Eleitoral do Mato Grosso do Sul.

3. Interessados/Responsáveis:
3.1. Interessado: Silvia Pinha de Araújo Ormay (XXX.810.381-XX).

13.1. Ministros presentes: Vital do Rêgo (na Presidência), Walton Alencar Rodrigues (Relator) e Jorge Oliveira.
13.2. Ministro-Substituto convocado: Augusto Sherman Cavalcanti.
13.3. Ministro-Substituto presente: Weder de Oliveira.

WALTON ALENCAR RODRIGUES

Adoto, como relatório, instrução cuja proposta foi acolhida pelo escalão dirigente da Secretaria de Fiscalização de Integridade de Atos e Pagamentos de Pessoal e de Benefícios Sociais (Sefip) e pelo Ministério Público junto ao TCU:
INTRODUÇÃO
Trata-se de ato de aposentadoria, submetido, para fins de registro, à apreciação do Tribunal de Contas da União (TCU) , de acordo com o art. 71, inciso III, da Constituição Federal.  O ato foi cadastrado e disponibilizado ao TCU por intermédio do Sistema e-Pessoal, na forma do art. 2º e 4º da Instrução Normativa TCU 78/2018.
O ato desse processo pertence às seguintes unidades:
Unidade emissora: Tribunal Regional Eleitoral do Mato Grosso do Sul.
Unidade cadastradora:  Tribunal Regional Eleitoral do Mato Grosso do Sul.
Subunidade cadastradora: COORDENADORIA DE PESSOAL.
EXAME TÉCNICO
Procedimentos aplicados
Os procedimentos para exame, apreciação e registro de atos de pessoal encontram-se estabelecidos na Instrução Normativa TCU 78/2018 e na Resolução TCU 206/2007. Essas normas dispõem que os atos de pessoal disponibilizados por meio do e-Pessoal devem ser submetidos previamente a críticas automatizadas, com base em parâmetros predefinidos.
As críticas das informações cadastradas na etapa de coleta do ato foram elaboradas e validadas levando-se em conta as peculiaridades de cada ato. Os itens verificados nessa etapa são inerentes a dados cadastrais, fundamentos legais, mapa de tempo, ficha financeira, assim como eventuais ocorrências de acumulação. Trata-se de verificações abrangentes, minuciosas e precisas e sem a necessidade de ação humana e, portanto, menos suscetível a falhas. As críticas aplicadas estão discriminadas no sistema, no Menu e-Pessoal, opção "Crítica", que podem ser acessadas mediante concessão de perfil específico a servidores do TCU responsáveis pela análise.
Além das críticas automatizadas, há verificação humana adicional no caso de haver alertas do sistema ou informações não formatadas, como esclarecimentos do gestor ou do controle interno.  
As críticas também consideram os registros do Sistema Integrado de Administração de Recursos Humanos (Siape) . O Siape disponibiliza informações atualizadas sobre as parcelas que integram os proventos, diferentemente, portanto, do e-Pessoal, que informa as parcelas no momento do registro do ato. 
Essa confrontação com o Siape fornece uma visão atual e verdadeira da situação, o que permite descaracterizar irregularidades e inconsistências que, embora constantes do e-Pessoal, já foram corrigidas.
As verificações detectadas no ato encontram-se discriminadas na aba de pendências do ato no sistema e-Pessoal, bem como no espelho do ato contemplado por esta instrução.
Exame das Constatações
Ato: 92464/2019 - Inicial - Interessado: SILVIA PINHA DE ARAUJO ORMAY - CPF: XXX.810.381-XX
9.1. Parecer do Controle Interno: considerar o ato Legal.
9.2. Constatação e análise: 
9.2.1 Houve o registro de pelo menos uma rubrica com 'Denominação para análise pelo TCU = Vantagem de caráter pessoal (230 - V.P.N.I.  (INCORP.QUINTOS - LEI 9527/97) (Vantagem de caráter pessoal - Incorporação de quintos/décimos de função) - R$ 2.901,89) .
a. Justificativa do Gestor de Pessoal: Não há. Verificação efetuada no âmbito do TCU.
b. Análise do Controle Interno:  Não há. Verificação efetuada no âmbito do TCU.
c. Análise da Equipe Técnica: Ilegal
Recurso Extraordinário do STF 638.115/CE considera irregular a incorporação de quintos entre 8/4/1998 a 4/9/2001, devendo, contudo, incidir a modulação firmada nos Embargos de Declaração movidos no âmbito do mencionado RE.
9.3. O quadro resumo de ocorrências e, quando for o caso, o detalhamento da norma legal e da jurisprudência para a inconsistência acima elencada encontra-se no anexo II dessa instrução. 
9.4. Encaminhamento do ato: 
9.4.1. Considerar ILEGAL e recusar registro  do ato de Aposentadoria de SILVIA PINHA DE ARAUJO ORMAY do quadro de pessoal do órgão/entidade Tribunal Regional Eleitoral do Mato Grosso do Sul, com base nos arts. 71, inciso III, da Constituição Federal, 1º, inciso V, e 39, inciso II, da Lei 8.443/1992 e 260, § 1º, do Regimento Interno. 
9.4.2. Com fulcro no art. 262, caput, do Regimento Interno deste Tribunal, determinar ao órgão/entidade Tribunal Regional Eleitoral do Mato Grosso do Sul que: 
a. emita novo ato, livre da irregularidade ora apontada, em substituição  ao ato de Aposentadoria de SILVIA PINHA DE ARAUJO ORMAY, submetendo-o à nova apreciação por este Tribunal, na forma do artigo 260, caput, também do Regimento.
b. dispense a devolução dos valores indevidamente recebidos de boa-fé até a data da ciência do órgão/entidade Tribunal Regional Eleitoral do Mato Grosso do Sul, do acórdão que vier a ser proferido, com base no Enunciado 106 da Súmula da Jurisprudência do TCU.
c. faça cessar todo e qualquer pagamento relativo ao ato impugnado de SILVIA PINHA DE ARAUJO ORMAY, no prazo máximo de quinze dias, contados da ciência da decisão deste Tribunal, sob pena de ressarcimento das quantias pagas após essa data pelo responsável.
d. promova a exclusão, no prazo 15 (quinze) dias, contados a partir da ciência desta deliberação, sujeitando-se a autoridade administrativa omissa à responsabilidade solidária, da rubrica apontada em face de manifesta ilegalidade, segundo entendimento pacífico do TCU, uma vez que a mesma já deveria ter sido absorvida pelos sucessivos planos de carreira.
CONCLUSÃO
A abrangência e a profundidade das verificações levadas a efeito fundamentam convicção de que o ato 92464/2019 pode ser apreciado pela ilegalidade, em razão das irregularidades apontadas no item Exame das Constatações desta instrução, que representam afronta à legislação e à jurisprudência de referência.
O aludido ato deu entrada neste Tribunal há menos de cinco anos, não sendo aplicável, portanto, o procedimento de contraditório e ampla defesa determinado pelo Acórdão 587/2011-TCU-Plenário.
PROPOSTA DE ENCAMINHAMENTO
Ante o exposto, com fundamento no art. 71, inciso III, da Constituição Federal, no art. 1º, inciso V, e art. 39, incisos I e II, da Lei 8.443/1992, no art. 260 do Regimento Interno do Tribunal de Contas da União, propõe-se: 
12.1 Considerar ILEGAL e recusar registro  do ato de Aposentadoria de SILVIA PINHA DE ARAUJO ORMAY do quadro de pessoal do órgão/entidade Tribunal Regional Eleitoral do Mato Grosso do Sul, com base nos arts. 71, inciso III, da Constituição Federal, 1º, inciso V, e 39, inciso II, da Lei 8.443/1992 e 260, § 1º, do Regimento Interno.
12.2. Com fulcro no art. 262, caput, do Regimento Interno deste Tribunal, determinar ao órgão/entidade Tribunal Regional Eleitoral do Mato Grosso do Sul que: 
12.2.1  promova a exclusão, no prazo 15 (quinze) dias, contados a partir da ciência desta deliberação, sujeitando-se a autoridade administrativa omissa à responsabilidade solidária, da rubrica apontada em face de manifesta ilegalidade, segundo entendimento pacífico do TCU, uma vez que a mesma já deveria ter sido absorvida pelos sucessivos planos de carreira.
12.2.2 faça cessar todo e qualquer pagamento relativo ao ato impugnado de SILVIA PINHA DE ARAUJO ORMAY, no prazo máximo de quinze dias, contados da ciência da decisão deste Tribunal, sob pena de ressarcimento das quantias pagas após essa data pelo responsável.
12.2.3. emita novo ato, livre da irregularidade ora apontada, em substituição  ao ato de Aposentadoria de SILVIA PINHA DE ARAUJO ORMAY, submetendo-o à nova apreciação por este Tribunal, na forma do artigo 260, caput, também do Regimento.
12.2.4. dispense a devolução dos valores indevidamente recebidos de boa-fé até a data da ciência do órgão/entidade Tribunal Regional Eleitoral do Mato Grosso do Sul, do acórdão que vier a ser proferido, com base no Enunciado 106 da Súmula da Jurisprudência do TCU.

não há

Procurador Marinus Eduardo De Vries Marsico.

APOSENTADORIA. INCORPORAÇÃO DE "QUINTOS" REFERENTES AO EXERCÍCIO DE FUNÇÕES COMISSIONADAS EM PERÍODO POSTERIOR A 8/4/1998. ILEGALIDADE E NEGATIVA DE REGISTRO. DETERMINAÇÃO PARA ADEQUAÇÃO DO PAGAMENTO DE FUNÇÃO INCORPORADA À MODULAÇÃO DOS EFEITOS DA DECISÃO EXARADA PELO STF NO JULGAMENTO DO RE 638.115/CE. CIÊNCIA

APOSENTADORIA (APOS)

Secretaria de Fiscalização de Integridade de Atos e Pagamentos de Pessoal e de Benefícios Sociais (Sefip).

Trata-se de ato de concessão de aposentadoria de Silva Pinha de Araújo Ormay, ex-servidora do Tribunal Regional Eleitoral do Mato Grosso do Sul.
A Secretaria de Fiscalização de Integridade de Atos e Pagamentos de Pessoal e de Benefícios Sociais (Sefip) e pelo Ministério Público junto ao TCU manifestam-se por considerar ilegal e negar registro ao ato de concessão.
O motivo de impugnação do ato concessório foi o pagamento da parcela referente à incorporação da vantagem quintos, oriunda de função comissionada exercida após a vigência da Lei 9.624/1998, em desacordo com a decisão proferida pelo STF no julgamento do RE 638.115.
Feito esse resumo, decido.
Acolho os pareceres precedentes, cujas razões, desde logo, incorporo ao meu voto.
Ao compulsar a ficha concessória (peça 3) , verifico que a inativa percebe vantagem pessoal nominalmente identificada referente à incorporação de quintos/décimos de função, no valor de R$ 2.901,89. Ocorre que consulta ao mapa de tempo das funções exercidas pela interessada evidencia o desempenho de função comissionada de assistente abrangendo o período de 8/4/1998 a 4/9/2001.
Desde a sessão ordinária de 19/3/2015, nos autos do RE 638115, relator E. Ministro Gilmar Mendes, em tema de repercussão geral (395) , o Supremo Tribunal Federal considerou que ofende "o princípio da legalidade a decisão que concede a incorporação de quintos pelo exercício de função comissionada no período de 8/4/1998 até 4/9/2001, cessada a ultratividade das incorporações em qualquer hipótese". Na ocasião, o STF, modulando os efeitos da referida decisão, desobrigou a devolução dos valores recebidos de boa-fé pelos servidores até a data do referido julgado.
Em sessão ordinária de 18/12/2019, ao manifestar-se em embargos de declaração opostos por representantes de servidores dos três poderes, STF revisitou a matéria tratada e, embora tenha reafirmado a ilegalidade dos pagamentos de quintos ora analisados, optou por determinar a continuidade dos que tenham por fundamento decisão judicial transitada em julgado, modulando, mais uma vez, em favor dos servidores, os efeitos da decisão embargada, para manter, até a sua integral absorção por reajustes futuros, o pagamento dos que continuavam recebendo o benefício, seja por força de decisão administrativa, seja de decisão judicial, mesmo sem trânsito em julgado.
Assim, o ato de concessão de aposentadoria de Silva Pinha de Araújo Ormay não está apto a receber a chancela de legalidade.
Como não há informações sobre qual fundamento teria amparado o pagamento da incorporação de quintos no período de 8/4/1998 a 4/9/2001, cabe determinação ao órgão de origem para adoção das medidas necessárias à adequação dos valores à modulação dos efeitos definidos pelo STF no julgamento do RE 638115.
Agrava, ainda, a ilegalidade do ato concessório o fato de a incorporação de quintos/décimos também abranger exercício de função comissionada  entre 5/9/2001 e 21/06/2001 e entre 22/6/2001 e 31/07/2006, os quais sequer foram albergados pelo período de modulação dos efeitos da decisão proferida pelo Supremo no julgamento do RE 638115 (8/4/1998 a 4/9/2001) . Portanto, o lapso de exercício de função comissionada entre 5/9/2001 e 21/06/2001 e entre 22/6/2001 e 31/07/2006 devem ser expungidos do fundamento de incorporação quintos/décimos por absoluta ausência de fundamento legal, não alcançada pela modulação de efeitos.
Por fim, o ato de concessão de aposentadoria de Silva Pinha de Araújo Ormay ingressou no Tribunal em 19/9/2019, há menos do prazo de cinco anos deste julgamento, estando de acordo com a tese fixada pelo Supremo Tribunal Federal, no julgamento do RE 636.553, da relatoria do E. Ministro Gilmar Mendes (de 19/2/2020, Plenário, Ata 75/2020, DJE nº 129) .
Ante o exposto, voto por que o Tribunal acolha a minuta de acórdão que ora submeto à apreciação do colegiado.
TCU, Sala das Sessões, em 31 de agosto de 2021.
MARCOS BEMQUERER COSTA
Relator